【裁判字號】    97,台上,2783
【裁判日期】    970619
【裁判案由】    偽造有價證券等罪
【裁判全文】
最高法院刑事判決            九十七年度台上字第二七八三號
上  訴  人  台灣高等法院台南分院檢察署檢察官
被      告  甲○○即周祿花
上列上訴人因被告偽造有價證券等罪案件，不服台灣高等法院台
南分院中華民國九十四年七月十九日第二審更審判決〔九十三年
度上更(一)字第四二二號，起訴案號：台灣嘉義地方法院檢察署八
十九年度偵字第三八二五號〕，提起上訴，本院判決如下：
    主  文
原判決撤銷，發回台灣高等法院台南分院。
    理  由
本件原判決以公訴意旨略稱：(一)甲○○（原名周祿花）於民國八
十三年間某日，在嘉義市區，以影印自己身分證，再用修正液塗
抹後，書寫「吳美純」及變更年籍資料之方式，變造「吳美純」
之身分證乙枚，足以生損害於吳美純之權益。(二)甲○○變造完成
上開身分證後，於八十三年八月初，意圖為自己不法之所有，自
稱為吳美純，利用不知情之代書詹金信與其妻林素珍（均經判決
無罪確定），向乙○○騙取其位於嘉義市○○路七二二巷一七三
弄三號建物及土地等不動產產權等資料，謊稱代為設定新台幣（
以下同）二十五萬元之不動產抵押權，可借得二十萬元，乙○○
不疑有詐，即將上開資料交予甲○○，並在本票、借據及授權書
上分別填載發票人、借款人及連帶保證人之姓名、身分證字號及
住址，至於金額、日期則均空白未填，詎料甲○○竟基於概括之
犯意，擅自在本票、借據及授權書上之金額欄均偽填為二百五十
萬元，本票發票日及借據借款日均偽填為八十三年九月八日後持
交予詹金信，詹金信則在不知情下將授權書之借款債權人填寫其
妻林素珍。(三)甲○○另在不詳時地，偽刻乙○○之印章乙枚，於
八十三年八月三十一日，以乙○○為申請人，自己為保證人，填
具「顧客新開戶申請書」、「活期性存款印鑑卡」並蓋用上述偽
造乙○○之印章及偽簽乙○○之署押於其上，向高雄市第二信用
合作社左營分社申請設立○四六○二九號帳戶。(四)嗣詹金信於八
十三年九月八日簽發高雄市第三信用合作社左營分社，發票日八
十三年九月八日，面額二百二十萬元（借款金額二百五十萬元扣
除利息及手續費等三十萬元），受款人為乙○○之支票乙紙交予
甲○○，甲○○即於當日持上開支票前往高雄市第三信用合作社
左營分社，偽簽乙○○署押並蓋用上述偽造乙○○之印章於支票
背面後，提領現金二百二十萬元，並將其中一百二十萬元於同日
偽填乙○○署押於高雄市第二信用合作社左營分社之活期儲蓄存
款存款憑條，存入上述乙○○在高雄市第二信用合作社左營分社
之帳戶中，再於同年九月十二日、同年九月十六日，連續偽簽乙
○○署押並蓋用上述偽造乙○○之印章於高雄市第二信用合作社
左營分社之活期儲蓄存款取款憑條，各提領八十萬元及四十萬元
自行花用。(五)甲○○復將詹金信交付上述乙○○交予之不動產產
權資料辦理抵押權設定之房地登記簿謄本，影印後將原設定之抵
押金額由三百萬元塗改為二十五萬元，並將抵押債權人塗改為「
吳素珍」，變造該公文書，足以生損害於地政機關地籍管理之正
確性及乙○○及其子陳盈安、陳盈年、陳盈成等人之權益，再將
經變造後之登記簿影本持交乙○○，並謊稱「吳素珍」為「吳美
純」之妹妹，用以取信乙○○。因認被告所為涉犯刑法第二百十
六條、第二百十條、第二百十一條、第二百十二條之行使偽造私
文書、變造公文書、變造特許證及同法第三百三十九條第一項之
詐欺取財與同法第二百零一條第一項偽造有價證券之罪嫌。經該
院審理結果，認公訴意旨(一)部分追訴權時效已經消滅，公訴意旨
(二)至(五)部分犯罪不能證明，因而分別諭知免訴及無罪之判決，固
非無見。
惟按(一)第二審法院認為上訴有理由，或上訴雖無理由，而原判決
不當或違法者，應將原審判決經上訴部分撤銷，就該案件自為判
決，為刑事訴訟法第三百六十九條第一項前段所明定。本件第一
審認被告甲○○牽連犯刑法第二百十六條、第二百十二條之行使
變造特種文書罪、刑法第二百十六條、第二百十條之行使偽造文
書罪（偽造吳美純名義文書部分）及刑法第二百十四條之使公務
員登載不實文書罪，從一重之行使偽造私文書罪處斷。並就其另
被訴涉犯刑法第二百零一條第一項之偽造有價證券罪，第二百十
六條、第二百十條之行使偽造私文書罪（偽造乙○○名義文書部
分），第二百十六條、第二百十一條之行使變造公文書罪，刑法
第二百十六條、第二百十四條之行使使公務員登載不實文書罪，
以及第三百三十九條第一項之詐欺取財罪部分，則敘明不能證明
被告犯罪，惟因公訴人認與論罪科刑部分有裁判上一罪之關係，
而不另為無罪之諭知。原判決既認第一審判決不當，應予撤銷自
為判決，乃判決主文竟未將第一審判決撤銷而逕行改判，諭知被
告被訴變造特種文書部分免訴，被訴行使偽造私文書、變造公文
書、詐欺取財及偽造有價證券部分無罪，不惟第一審之有罪判決
與第二審之免訴、無罪判決並存，即其判決主文與理由所載亦屬
互相矛盾，其判決當然為違背法令。(二)犯罪是否起訴，應以起訴
書犯罪事實欄曾否就此犯罪事實加以記載為準。本件起訴書事實
欄記載被告甲○○變造完成「吳美純」之身分證後，即自稱為吳
美純，並在不詳時地，偽刻告訴人乙○○之印章，「以乙○○為
申請人，自己為保證人，填具『顧客新開戶申請書』、『活期性
存款印鑑卡』……，向高雄市第二信用合作社左營分社申請設立
○四六○二九號帳戶」，並提出以吳美純名義於保證人欄簽名蓋
章之活期性存款印鑑卡影本為證（偵查卷第一七九頁），依其前
後文義，前述「自己為保證人」之「自己」，是否即指「吳美純
」？能否謂被告偽造「吳美純」願負保證責任意旨之私文書部分
未經起訴？非無研求之餘地。原判決遽認該部分未經起訴，但未
說明其理由，自有未合。以上或為上訴意旨所指摘，或為本院得
依職權調查之事項，應認原判決仍有撤銷發回之原因。又被告被
訴變造特種文書、詐欺取財及使公務員登載不實文書罪部分，雖
屬不得上訴於第三審法院之案件，但因檢察官認與偽造有價證券
及行使偽造私文書、變造公文書部分，有裁判上一罪之關係，基
於審判不可分原則，自應一併發回，併此敘明。
據上論結，應依刑事訴訟法第三百九十七條、第四百零一條，判
決如主文。
中    華    民    國  九十七  年    六    月   十九   日
                      最高法院刑事第十二庭
                          審判長法官  石  木  欽
                                法官  陳  世  淙
                                法官  洪  佳  濱
                                法官  林  俊  益
                                法官  郭  毓  洲
      本件正本證明與原本無異
                                      書  記  官
中    華    民    國  九十七  年    六    月   三十   日
                                                    Ｒ


司法院資訊處製作；財團法人民間司法改革基金會備份。
